ACORDAO-COMPLETO-2438980

ACÓRDÃO 433/2021 ATA 6/2021 - PLENÁRIO

VISTOS, relatados e discutidos estes embargos de declaração opostos por Luiz Neto Alves de Sousa, ex-Prefeito de Amarante/PI, e Luiz Rocha Sobrinho, ex-Presidente da comissão permanente de licitação municipal, em face do Acórdão 2423/2020-TCU-Plenário, por meio do qual se conheceu e negou provimento a pedidos de reexame interpostos pelos mesmos responsáveis contra o Acórdão 2957/2019-TCU-Plenário, ocasião em que foi aplicada a ambos multa individual prevista no art. 58, inciso II, da Lei 8.443/1992, e inabilitado Luiz Neto Alves de Sousa pelo período de cinco anos para o exercício de cargo em comissão e de função de confiança no âmbito da Administração Pública,
ACORDAM os Ministros do Tribunal de Contas da União, reunidos em Sessão do Plenário, diante das razões expostas pelo Relator, em:
9.1. com fundamento nos arts. 32, inciso II, e 34, da Lei 8.443/1992, conhecer e rejeitar os presentes embargos de declaração.
9.2. encaminhar cópia deste acórdão aos embargantes.

Embargos de declaração interpostos contra decisão de ...

Município de Amarante - PI.

3. Recorrentes: Luiz Neto Alves de Sousa (XXX.853.403-XX) e Luiz Rocha Sobrinho (XXX.636.659-XX)

13.1. Ministros presentes: Ana Arraes (Presidente), Walton Alencar Rodrigues, Benjamin Zymler, Aroldo Cedraz, Raimundo Carreiro, Bruno Dantas (Relator) e Jorge Oliveira.
13.2. Ministro-Substituto convocado: Marcos Bemquerer Costa.
13.3. Ministros-Substitutos presentes: Augusto Sherman Cavalcanti, André Luís de Carvalho e Weder de Oliveira.

ACORDAO-COMPLETO-2508722

Acórdão de Relação 2742/2021 - Plenário

Acórdão de Relação

ACORDAO-COMPLETO-2480773

Acórdão de Relação 1259/2021 - Plenário

BRUNO DANTAS

Ministro Bruno Dantas.

Trata-se de embargos de declaração opostos por Luiz Neto Alves de Sousa, ex-Prefeito de Amarante/PI, e Luiz Rocha Sobrinho, ex-Presidente da comissão permanente de licitação municipal, em face do Acórdão 2423/2020-TCU-Plenário, por meio do qual se conheceu e negou provimento a pedidos de reexame interpostos pelos mesmos responsáveis contra o Acórdão 2957/2019-TCU-Plenário (relator Ministro-Substituto André Luís de Carvalho) . Por meio dessa decisão, o Tribunal apreciou denúncia sobre irregularidades no dispêndio de recursos federais nas áreas de saúde, educação, transporte e merenda escolar na referida municipalidade e, no que interessa aos recorrentes, aplicou a ambos multa individual prevista no art. 58, inciso II, da Lei 8.443/1992, e inabilitou Luiz Neto Alves de Sousa pelo período de cinco anos para o exercício de cargo em comissão e de função de confiança no âmbito da Administração Pública.
2.	Ciente do teor do Acórdão 2423/2020-TCU-Plenário em 16/10/2020 (peças 211 e 212) , os embargantes, por meio de advogado constituído, opuseram os presentes embargos em 26/10/2020 (peça 207) .	
3.	Os embargantes requerem, inicialmente, a devolução de prazo para complementação dos presentes embargos sob alegação de não fora deferido pedido de acesso integral ao processo formulado (vista e cópia) pelo causídico. 
4.	Aduzem, no cerne dos aclaratórios, que esta Corte teria deixado de analisar teses da defesa relativas à sanção de inabilitação do embargante. Entendem que a ausência de constatação de dano ao erário nos autos importaria considerar excessivos a sanção de inabilitação e o quantum da multa. Em outras palavras, não teria havido indicação de fraude em licitação, superfaturamento ou débito, o que clamaria a redução da multa aplicada por meio do Acórdão 2957/2019-TCU-Plenário.
5.	Especificamente, alegam não haver argumentação sobre a gravidade ou não dos achados, limitando-se o decisum a afirmar genericamente que as falhas apontadas possuem natureza grave. Invocam análise do caso à luz do art. 22 da Lei de Introdução às Normas do Direito Brasileiro (LINDB) , in verbis:
"Art. 22.  Na interpretação de normas sobre gestão pública, serão considerados os obstáculos e as dificuldades reais do gestor e as exigências das políticas públicas a seu cargo, sem prejuízo dos direitos dos administrados. 
§ 1º Em decisão sobre regularidade de conduta ou validade de ato, contrato, ajuste, processo ou norma administrativa, serão consideradas as circunstâncias práticas que houverem imposto, limitado ou condicionado a ação do agente. 
§ 2º Na aplicação de sanções, serão consideradas a natureza e a gravidade da infração cometida, os danos que dela provierem para a administração pública, as circunstâncias agravantes ou atenuantes e os antecedentes do agente.
§ 3º As sanções aplicadas ao agente serão levadas em conta na dosimetria das demais sanções de mesma natureza e relativas ao mesmo fato."     
6.	Por esse motivo, o TCU deveria analisar os fatos à luz das dificuldades sofridas pelo gestor em uma pequena cidade, assim como examinar a gravidade da infração e o dano sofrido pela administração. 
7.	Invocam julgados desta Corte em que, em um caso, a aplicação de multa sem a quantificação do débito não ensejou a sanção de inabilitação (Acórdão 2307/2019-TCU-Plenário, de que fui relator) , e noutro, a multa aplicada foi maior do que no presente caso e não houve sanção de inabilitação (Acórdão 4349/2018-TCU-Segunda Câmara, relator Ministro-Substituto Marcos Bemquerer) .
8.	Diante da pretensa relevância das questões aduzidas, os recorrentes finalizam o expediente com pedido de que os presentes embargos sejam conhecidos e providos nos seguintes termos:
"a) a reabertura do prazo para apresentação dos aclaratórios, posto que foi pedido acesso integral do processo e até a presente data o mesmo não foi concedido, restando indiscutível o prejuízo da defesa e a necessidade da dilação do prazo; 
b) não detectada ocorrência de nenhuma irregularidade grave; no geral foram erros procedimentais/formais que se desencadearam ao longo dos processos sem consequências gravosas para o erário requer a procedência dos embargos para afastar a sanção de inabilitação para cargo público de Luiz Neto Alves de Sousa; 
c) Requer ainda a procedência dos aclaratórios para reduzir a multa aplicada aos embargantes."
	É o Relatório.

8.1. Jamylle de Melo Pereira (13.229/OAB-PI), representando Vicente Lustosa Pereira.  
8.2. Dimas Emílio Batista de Carvalho (6.899/OAB-PI), representando Luiz Rocha Sobrinho e Luiz Neto Alves de Sousa.

Não atuou.

DENÚNCIA. IRREGULARIDADES NAS ÁREAS DA SAÚDE E DA EDUCAÇÃO. DILIGÊNCIAS. INSPEÇÃO. MULTA. INABILITAÇÃO PARA O EXERCÍCIO DE CARGO EM COMISSÃO OU FUNÇÃO DE CONFIANÇA. PEDIDO DE REEXAME. CONHECIMENTO. ARGUMENTOS INCAPAZES DE REFORMAR O JULGADO. NÃO PROVIMENTO. EMBARGOS DE DECLARAÇÃO. CONHECIMENTO. REJEIÇÃO.

DENÚNCIA (DEN)

Secretaria de Recursos (Serur); Secretaria de Controle Externo da Educação, da Cultura e do Desporto (SecexEducação).

Em exame embargos de declaração opostos por Luiz Neto Alves de Sousa, ex-Prefeito de Amarante/PI, e Luiz Rocha Sobrinho, ex-Presidente da comissão permanente de licitação municipal, em face do Acórdão 2423/2020-TCU-Plenário, por meio do qual se conheceu e negou provimento a pedidos de reexame interpostos pelos mesmos responsáveis contra o Acórdão 2957/2019-TCU-Plenário (relator Ministro-Substituto André Luís de Carvalho) . Por meio dessa decisão, o Tribunal apreciou denúncia sobre irregularidades no dispêndio de recursos federais nas áreas de saúde, educação, transporte e merenda escolar na referida municipalidade e, no que interessa aos recorrentes, aplicou a ambos multa individual prevista no art. 58, inciso II, da Lei 8.443/1992, e inabilitou Luiz Neto Alves de Sousa pelo período de cinco anos para o exercício de cargo em comissão e de função de confiança no âmbito da Administração Pública.
Conforme detalhado no relatório precedente, os embargantes invocam dificuldades em acessar peças dos autos, omissão no exame de teses da defesa relativas à inabilitação do embargante, excesso nas sanções de inabilitação e multa pecuniária ante a ausência de dano ao erário apurado nos autos, omissão na apreciação da gravidade dos fatos que ensejaram sancionamento e necessidade de aplicação do disposto no art. 22 da Lei de Introdução às Normas do Direito Brasileiro (LINDB) . 
Satisfeitos os requisitos atinentes à espécie, os presentes embargos devem ser conhecidos, com fundamento nos arts. 32, inciso II, e 34, da Lei 8.443/1992.
Preliminarmente, acerca da natureza dos embargos declaratórios, julgo relevante transcrever o seguinte excerto do Acórdão 1218/2015-TCU-Plenário:
"Antes de tratar especificamente dos argumentos trazidos pelos embargantes, lembro que essa espécie recursal, cujo objetivo é sanar eventuais omissões, obscuridades ou contradições, não deve ser manejada para rediscussão de mérito, o que representa, na prática, a possibilidade de repetição de um mesmo recurso, ferindo os princípios da singularidade, da isonomia e da celeridade processual. Os embargos declaratórios devem ter como fundamentação a obscuridade (falta de clareza na redação do julgado) , contradição (existência de proposições inconciliáveis entre si) e omissão (falta de pronunciamento judicial sobre matéria que deveria ter sido apreciada pelo juiz) ."
Em reforço, o seguinte trecho do Acórdão 3339/2013-TCU-Primeira Câmara:
"A omissão para o acolhimento dos declaratórios é a que diz respeito à questão que deveria ter sido apreciada pelo colegiado, mas não o foi. Não constitui omissão ou contradição a adoção de entendimento diverso do preferido pela parte, segundo seus próprios critérios de justiça e de acordo com sua particular interpretação das leis e da jurisprudência. Não há falar em omissão quando o acórdão analisa todas as questões submetidas a exame e as decide com base em teses jurídicas, jurisprudência, interpretação de leis e análise dos fatos que são diversos dos que os jurisdicionados entendem como mais adequados.
 (...) a contradição deve estar contida nos termos do decisum atacado, este compreendido no âmbito desta Corte como o conjunto: Relatório, Voto e Acórdão. Não cabe alegação de contradição entre o acórdão embargado e 'doutrina', 'jurisprudência' ou mesmo 'comando legal'. A alegação é pertinente em recurso de reconsideração ou pedido de reexame, no qual o comando atacado é contrastado com a jurisprudência, a doutrina e o ordenamento jurídico. Entretanto, é descabida em embargos de declaração, cuja única finalidade é esclarecer ou integrar a decisão embargada, excepcionalmente modificando-a."
De início, rejeito a solicitação de devolução de prazo para adendo aos presentes aclaratórios, visto que a solicitação de vista e cópia dos autos foi concedida ao causídico dos embargantes conforme registro eletrônico e protocolo de peças 204 e 205. 
Com efeito, o requerente teve acesso à integralidade dos autos com exceção das peças 1, 3, 88, 89, 90 e 146 - porque sobre essas recai sigilo. Ainda assim, não vislumbro qualquer prejuízo à defesa, visto que as peças 1 e 3 são reproduzidas nas peças 2 e 4, respectivamente, apenas com a diferença de que nessas o nome do denunciante foi tarjado para preservação de sua identidade; enquanto as demais peças cuidam tão somente de pesquisas de endereço e notificação para ciência de decisão prolatada nos autos, relativas a outras partes.
Dito isso, observo que os argumentos ventilados nos presentes aclaratórios também não prosperam.
Quanto ao primeiro aspecto, embora aleguem que o Tribunal deixou de analisar teses da defesa, não são apontados os argumentos supostamente desconsiderados. A esse respeito, destaco que o recurso tem natureza de ônus processual, trazendo para os embargantes o encargo de fundamentar a sua irresignação mediante a impugnação específica dos fundamentos da decisão recorrida, requisito este não satisfeito por meio da alegação genérica de omissão.
No que tange à suposta teoria de inadequação de multa em razão da ausência de dano ao erário configurado nos autos, verifico que a decisão embargada se mostra clara a esse respeito, não havendo que falar em omissão na apreciação desse argumento. No voto condutor do Acórdão 2423/2020-TCU-Plenário, consignei:
"15. Por fim, quanto às considerações dos responsáveis segundo as quais não poderiam ser condenados por não ter havido dano ao erário, esclareço que este Tribunal detém competência legal para aplicar sanções diversas mesmo em casos em que não sejam apurados prejuízos aos cofres públicos. 
16. Singela leitura da Lei Orgânica do TCU revela que a multa aplicada aos recorrentes, prevista no art. 58, inciso II, da Lei 8.443/1992, bem como a inabilitação para o exercício de cargo em comissão ou função de confiança na administração pública, são dissociadas de prejuízo pecuniário ao erário e exigem, tão somente, a constatação da ocorrência de infração à norma legal ou regulamentar - além de, no caso da inabilitação, valoração da gravidade da infração cometida."
Quanto à proporcionalidade e à dosimetria das multas pecuniárias impostas por ocasião do acórdão condenatório, ainda que não constate qualquer contradição, obscuridade ou omissão no acórdão embargado, faço breves apontamentos para melhor elucidação do ponto. 
Com efeito, a dosimetria da multa no Tribunal deve ser orientada, em cada caso, por diversos critérios: o nível de gravidade dos ilícitos apurados, a valoração das circunstâncias fáticas e jurídicas, a materialidade envolvida e o grau de culpabilidade dos responsáveis, sem que se descuide da isonomia de tratamento com casos análogos (Acórdão 1000/2018-TCU-Primeira Câmara, de minha relatoria) .
Ainda nesse campo, não configura omissão apta ao provimento de embargos de declaração a ausência de indicação do critério utilizado para estipular o montante da multa, visto que este Tribunal não realiza dosimetria objetiva da multa, comum à aplicação de normas do Direito Penal, e não há um rol de agravantes e atenuantes legalmente reconhecido (Acórdão 60/2021-TCU-Plenário, relator ministro Benjamin Zymler; Acórdão 865/2020-TCU-Plenário, relator Ministro-Substituto Augusto Sherman; Acórdão 174/2018-TCU-Plenário, relator Ministro Augusto Nardes; dentre outros) .
Sob o mesmo raciocínio, também se conclui pela inadequação da via recursal eleita para reabertura de discussão quanto à valoração da gravidade dos fatos que ensejaram a inabilitação de Luiz Neto Alves de Sousa pelo período de cinco anos para o exercício de cargo em comissão e de função de confiança no âmbito da Administração Pública.
No que diz respeito à alegação de que houve omissão em considerar as circunstâncias previstas no art. 22 da Lei de Introdução às Normas do Direito Brasileiro (LINDB) no caso vertente, constato que se trata de argumento novo, não suscitado anteriormente nos autos. 
Ou seja, não há como configurar omissão desta Corte em apreciá-lo simplesmente porque não foi apresentado pela parte anteriormente, o que não significa que a LINDB tenha sido desconsiderada ou desrespeitada. Em verdade, a decisão foi formulada com base nos elementos que o julgador dispunha no momento da decisão, não sendo necessário que esse discorra sobre toda a legislação eventualmente aplicável ou que a análise seja feita nos moldes requeridos pelo embargante que, tendo tido oportunidade, não apresentou elementos ou argumentos no tempo processual adequado.
Como se observa, os argumentos lançados nestes aclaratórios não atendem aos requisitos da espécie recursal e/ou consistem em tentativa de rediscutir o mérito da matéria decidida por este Colegiado. Contudo, tal finalidade é incabível na espécie recursal eleita, a qual é via estreita destinada tão somente a integrar ou esclarecer a decisão impugnada. 
Assim, se os embargantes querem demonstrar seu inconformismo com o resultado do julgamento e reinstalar a discussão jurídica já apreciada pelo Tribunal, só cabe fazê-lo pelas vias recursais adequadas, pois extrapola os limites dos embargos de declaração o rejulgamento da causa.
De tal modo que, inexistindo as alegadas contradições, obscuridades, omissões, e não havendo sido identificados outros vícios a serem sanados na deliberação atacada, devem ser rejeitados os presentes embargos.
Ante o exposto, voto por que o Tribunal adote o Acórdão que ora submeto à deliberação deste Colegiado.
TCU, Sala das Sessões Ministro Luciano Brandão Alves de Souza, em 3 de março de 2021.
Ministro BRUNO DANTAS 
Relator